【裁判字號】    92,竹簡,158
【裁判日期】    920516
【裁判案由】    返還車輛等
【裁判全文】
臺灣新竹地方法院民事判決  九十二年度竹簡字第一五八號
    原      告  甲○○
    被      告  乙○○
右當事人間請求返還車輛等事件，本院判決如左：
    主      文
被告應將車牌號碼二Ｈ─一０五三號、引擎號碼ＶＭ─ＡＫ０四四六一號、三陽廠牌
自小客車壹輛返還原告。
被告應給付原告新台幣肆仟貳佰元。
訴訟費用由被告負擔。
本判決第一項、第二項於原告各以新台幣壹拾萬仟元、壹仟肆佰元供擔保後，得假
執行。
    事實及理由
一、原告之聲明：求為判決如主文第一項所示，並願供擔保請准宣告假執行。
二、事實摘要：
（一）原告主張：
  １、緣被告於民國九十一年三月三十日向原告買受原告所有西元二千年份三陽廠牌
      、車牌號碼二Ｈ─一０五三號、引擎號碼ＶＭ─ＡＫ０四四六一號、三陽廠牌
      三門自小客車一輛，總共價金新台幣（以下同）三十一萬元，由於系爭自小客
      車原告曾向台新國際商業銀行股份有限公司（下稱台新銀行）貸款。職是之故
      ，兩造乃約定由被告先付給五萬元，至於上述車輛分期款，九十一年四、五、
      六月份由被告按月代為繳付。其餘未到期之分期款被告應負責於九十一年六月
      二十日全部一次繳清，不得借故拖欠。迨被告繳清車輛全部分期款後，原告方
      將車輛過戶予被告。
  ２、原告依買賣契約將系爭自小客車交付予被告後，詎料，被告卻未依約代原告繳
      付車輛分期款於九十一年六月二十日全部償清，以致台新銀行於九十二年一月
      二十二日以南港郵局第三五一號存證信函通知原告應一次繳清全部貸款，否則
      該銀行將逕行取回車輛，並追究原告之民、刑責任，為此，原告以往除曾多次
      口頭催告被告應依約償清車輛分期款外，更於九十二年二月十二日以新竹英明
      街郵局第一五九號存證信函定二日期間，催請被告向台新銀行繳清所欠全部車
      輛分期款，但被告仍置之不理，原告不得已乃於九十二年二月二十一日以新竹
      英明街郵局第二００號存證信函通知被告解除系爭自小客車買賣契約，並催請
      被告於文到三日內將系爭自小客車返還原告，但被告迄今未將系爭自小客車返
      還原告。
  ３、被告向原告買受系爭自小客車後，曾因駕駛違規而被罰三次，分別為一千二百
      元、二千四百元、六百元，總共四千二百元，因系爭自小客車尚未過戶而仍登
      記在原告名下，故而交通違規罰單之繳款人乃填載為原告，原告迫於無奈，方
      為被告向公路總局新竹區監理站繳付上開罰款合計四千二百元，為此，依無因
      管理、不當得利及侵權行為之法律關係請求被告前揭款項。
（二）被告未於最後言詞辯論期日到場，據其以前到場所為之聲明及陳述略以：對原
      告主張之事實不爭執，伊願意將貸款繳清後，辦理過戶等詞置辯。
三、程序方面：
（一）本件被告未於最後言詞辯論期日到場，核無民事訴訟法第三百八十六條所列各
      款情形，爰准原告之聲請，由其一造辯論而為判決，合先敘明。
（二）又原告就金錢給付部分，原請求被告應給付原告四千四百六十元，嗣於本院審
      理中，減縮為被告應給付原告四千二百元，合於民事訴訟法第二百五十五條第
      一項第三款之規定，應予准許。
四、本院之判斷：
（一）原告請求返還車輛部分：
  １、查原告主張被告於九十一年三月三十日向原告買受原告所有西元二千年份三陽
      廠牌、車牌號碼二Ｈ─一０五三號、引擎號碼ＶＭ─ＡＫ０四四六一號、三陽
      廠牌三門自小客車一輛，約定價金三十一萬元，被告已先給付五萬元之價款，
      又因系爭自小客車向台新銀行之貸款尚未清償完畢，兩造乃約定系爭自小客車
      於移交被告後，九十一年四、五、六月份之貸款應由被告按月代為繳付，餘款
      則於九十一年六月二十日扣除結清貸款費用後以現金一次付清予原告，並迨被
      告繳清車輛全部分期款後，原告將該車過戶予被告之事實，業據其提出兩造所
      簽訂之汽車買賣合約書，並為被告所不爭執，自堪信為真正。次查，原告將系
      爭自小客車交付予被告後，被告並未依約向台新銀行代為繳納九十一年四、五
      、六月份之貸款，亦未於九十一年六月二十日給付全部價金，致台新銀行於九
      十二年一月二十二日以南港郵局第三五一號存證信函通知原告應一次繳清全部
      貸款，否則該銀行將逕行取回車輛，並追究原告之民、刑責任；原告乃多次口
      頭催告被告應依約向台新銀行償清車輛分期款外，更於九十二年二月十二日以
      新竹英明街郵局第一五九號存證信函定二日期間，催告被告向台新銀行繳清所
      欠全部車輛分期款，被告收受後並未依約履行；原告再於九十二年二月二十一
      日以新竹英明街郵局第二００號存證信函通知被告解除系爭自小客車買賣契約
      ，並催告被告於文到三日內將系爭自小客車返還原告，被告於九十二年二月二
      十四日收受該存證信函後，迄未將系爭自小客車返還原告等情，亦據原告提出
      兩造所不爭執之第三五一、一五九、二００號存證信函、掛號郵件收件回執各
      一件為證，堪信為真實。
  ２、按給付有確定期限者，債務人自期限屆滿時起，負遲延責任；又契約當事人之
      一方遲延給付者，他方當事人得定相當期限催告其履行，如於期限內不履行時
      ，得解除契約，民法第二百二十九條第一項、民法第二百五十四條分別定有明
      文。查兩造依前揭所訂系爭買賣契約之約定，原告應繳納之台新銀行九十一年
      四月、五月、六月份之貸款，應由被告代為繳納，惟被告並未繳納，已如前述
      ，則被告自應於上開期限屆滿時起，負遲延責任。又原告於被告遲延給付後，
      先於九十二年二月十二日以新竹英明街郵局第一五九號存證信函定二日期間，
      催告被告向台新銀行繳清所欠全部車輛分期款，被告收受後並未依約履行；原
      告再於九十二年二月二十一日以新竹英明街郵局第二００號存證信函通知被告
      解除系爭車輛買賣契約，被告於九十二年二月二十四日收受該存證信函之事實
      ，亦如前述，從而，原告主張業已依法解除兩造之前開買賣契約等情，自屬有
      據。
  ３、次按契約解除時，當事人雙方回復原狀之義務，除法律另有規定或契約另有訂
      定外，依左列之規定，由他方所受領之給付物，應返還之，民法第二百五十九
      條第一款定有明文。查原告已將系爭車輛交付予被告等情，為兩造所不爭執；
      而本件原告既已依法解除兩造間之買賣契約，則原告基於民法第二百五十九條
      第一款之規定，請求被告應將系爭自小客車返還，自屬有理由，應予准許。
（二）原告請求給付代繳之罰鍰部分：
  １、原告主張其依約將系爭自小客車交付予被告後，於被告占有期間曾因駕駛違規
      而被罰三次，分別為一千二百元、二千四百元、六百元，總共四千二百元，因
      系爭自小客車尚未過戶而仍登記在原告名下，故而交通違規罰單之繳款人乃填
      載為原告，原告迫於無奈，方為被告向交通部公路總局新竹區監理站繳付上開
      罰款合計四千二百元之事實，業據其提出交通部公路總局自行收納款項收據三
      件、桃園縣警察局舉發違反道路交通管理事件通知單一件等為證，並為被告所
      不爭執，自堪信為真正。
  ２、按道路交通管理處罰條例關於車輛駕駛人之處罰，如應歸責於車輛所有人者，
      處罰車輛所有人，同條例第八十五條第三項定有明文。又逕行舉發之違反道路
      交通管理事件，經汽車所有人依通知單之應到案日期前到案，並告知違規駕駛
      人姓名、身分證統一編號及住址者，處罰機關應即另行通知違規駕駛人到案依
      法處理；逾應到案日期，處罰機關應依本條例第八十五條第三項規定處罰該汽
      車所有人，違反道路交通管理事件統一裁罰標準及處理細則第二十四條亦定有
      明文。再按未受委任，並無義務，而為他人管理事務者，管理事務利於本人，
      並不違反本人明示或可得推知之義思者，管理人為本人支出必要或有益之費用
      ，或負擔債務，或受損害時，得請求本人償還其費用及自支出時起之利息，或
      清償其所負擔之債務，或賠償其損害，又倘其管理係為本人盡公益上之義務，
      或為其履行法定扶養義務，其管理雖違反本人之意思，仍有上開請求權，此觀
      民法第一百七十二條、第一百七十六條規定甚明。查原告依兩造所訂之買賣契
      約將系爭車輛交付予被告後，因系爭車輛乃登記為原告所有，致使被告於使用
      期間內駕駛該車違反道路交通管理處罰條例之規定，而遭逕行舉發時，受處罰
      人乃填載為原告，已如前述，則違規之汽車駕駛人既為被告，原告本得依前揭
      規定於應到案日前到案，並告知違規駕駛人即被告之姓名、身分證統一編號及
      住址後，由處罰機關另行通知被告到案依法處理，準此，原告在法律上並無義
      務，亦未受委任，而代被告繳納罰鍰合計四千二百元，係代被告盡其公法上之
      義務，雖其本意俾在避免因其為名義上受處罰人而有遭致強制執行之危險，惟
      可認為同時有兼為被告利益之意思，且管理事務在客觀上有利於被告，縱違反
      被告意思，依上說明，仍可請求被告返還此部分代繳之罰鍰。從而，原告請求
      被告給付所代為繳納之交通違規罰鍰合計四千二百元，為有理由，應予准許。
  ３、至原告本於無因管理、不當得利及侵權行為之法律關係，請求被告返還代繳之
      前揭罰鍰，此種起訴之形態，謂之重疊的訴之合併；訴訟標的雖有數項，而僅
      有單一之聲明，法院應就所主張之數項標的逐一審判，如其中一項請求為有理
      由，即可為原告勝訴之判決，就他項標的無須更為審判（最高法院八十八年度
      台上字第一一二七號裁判可資參照）。查本件因原告本於無因管理之法律關係
      即得請求被告給付前揭款項，而為原告勝訴之判決自無庸再行審究兩造間有無
      不當得利或侵權行為之法律關係存在，併予敘明。
（三）原告陳明願供擔保，請求宣告執行，核無不合，茲酌定相當擔保金額，予以准
      許之，併予敘明。
據上論結，本件原告之訴為有理由，依民事訴訟法第四百三十六條第二項、第三百八
十五條第一項前段、第七十八條、第三百九十條第二項，判決如主文。
中      華      民      國    九十二    年      五      月     十六     日
                                  臺灣新竹地方法院新竹簡易庭
~B法      官  謝永昌
右為正本係照原本作成。
如對本判決上訴，須於判決送達後二十日內向本院提出上訴狀。
~B法院書記官  蕭宛琴
中      華      民      國    九十二    年      五      月     十六     日


司法院資訊處製作；財團法人民間司法改革基金會備份。
